臺灣臺北地方法院民事判決　　　　　　　93年度訴字第3503號
原　　　告　丙○○
訴訟代理人　沈志成律師
複 代理 人　甲○○
被　　　告　乙○○
訴訟代理人　陸正康律師
上列當事人間侵權行為損害賠償事件，本院於中華民國94年6月3
日言詞辯論終結，判決如下：
    主      文
原告之訴及其假執行之聲請均駁回。
訴訟費用由原告負擔。
    事實及理由
一、原告主張：被告於民國91年8 月9 日凌晨6 時45分許，駕駛
    車牌號碼GV-2686 號自用小客車，由臺北縣永和市沿永福橋
    往臺北市○○路方向行駛時，竟疏未注意有無往來車輛，貿
    然在道路中央劃有分向限制線之臺北市○○路18號前跨越方
    向限制線迴轉，適伊騎乘車牌號碼RAT-139 號輕型機車亦沿
    永福橋由臺北縣永和市往臺北市方向行駛，見狀雖緊急向左
    閃避，伊所乘機車車頭仍撞及被告所駕車輛左後車門，致伊
    人車倒地，受有下頷骨骨折、股骨骨折之傷勢，因而支出醫
    療費用新臺幣（下同）26,026元、增加生活上需要之看護費
    99 ,000 元、柺杖、沖牙器、膝支架等費用10,600元、往返
    醫院交通費15,000元、工作損失119,044 元、精神上損害30
    萬元，扣除伊已請領之強制汽車責任保險醫療給付55,400
    元後，爰依據民法第191 條之2 前段、第193 條第1 項、第
    195 條第1 項規定，請求被告賠償上開損害等語。並聲明：
    (一)被告應給付原告514.270 元，及自起訴狀繕本送達翌日即
    93年6 月22日起至清償日止，按年利率5 ％計算之利息；(二)
    願供擔保請准宣告假執行。
二、被告則以：(一)永福橋中央雖劃有分向限制線，但下橋後接臺
    北市○○路路口並未設置禁止左轉、禁止迴車標誌，是伊駕
    車到達平面道路、超越停止線，進入路口後，並非不得迴轉
    。(二)本件乃原告機車車頭以幾近垂直於伊車輛車身之角度猛
    力撞擊伊車輛左後車門所致，並非伊橫向撞擊原告機車。(三)
    事發地點臺北市○○路東向西方向平面車道寬達7.4 公尺，
    永福橋東向西方向車道亦有3.5 公尺，且永福橋接臺北市○
    ○路平面車道並非筆直，呈東南側彎曲30至40度，該路段已
    足夠一般自用小客車迴車所需半徑，伊並未跨越永福橋分向
    限制線迴車。(四)伊駕駛車輛跨越停止線進入路口後，開始向
    左迴轉，迴轉即將完成之際，始與原告機車發生碰撞。伊車
    輛與原告機車碰撞前，既未與同向或對向車輛發生碰撞，迴
    轉又即將完成，難認為伊有迴車前未暫停、未顯示方向燈光
    、未注意往來車輛之過失。況該路段彎曲達30至40度，伊行
    車下橋暫停在路口停止線時，視線上無法查見永福橋西向東
    方向、尚未達轉彎處之車輛，是客觀上有難以注意後方來車
    之情狀。再者，觀諸現場伊車輛所留之輪胎拖曳痕跡，伊於
    碰撞後旋即煞停，可見當時伊車速不快，反之，原告機車撞
    擊伊車輛之力道非輕，可知原告車速不慢。原告自承於10幾
    公尺處即看到伊車輛迴轉，則原告本應減速慢行、注意車前
    狀況，待伊迴轉離開西向東車道後，再直行自伊車輛後方通
    過，何以原告未依道路標線指示沿彎曲弧度行駛、逕直行跨
    越永福橋上分向限制線而欲從伊車輛前方穿越等語，資為抗
    辯。並聲明：(一)原告之訴及假執行之聲請均駁回；(二)如受不
    利判決，願供擔保請准宣告免為假執行。
三、經查，原告於91年8 月9 日凌晨6 時45分許，騎乘車牌號碼
    RAT-139 號輕型機車沿永福橋由臺北縣永和市往臺北市方向
    行駛，下橋時，適被告駕駛車牌號碼GV -2686號自用小客車
    在臺北市○○路18號前迴車，兩車在該處發生碰撞，原告機
    車車頭撞及被告車輛左後車門，致原告人車倒地，因而受有
    下頷骨骨折、股骨骨折之傷勢等事實，為兩造所不爭，復經
    本院調取93年度交上易字第44號刑事案件全卷，卷附驗傷診
    斷書、診斷證明書、道路交通事故調查報告表等件可參（見
    臺灣臺北地方法院檢察署〔下稱臺北地檢署〕91年度他字第
    6 號卷第10、11、24頁），堪信為真實。
四、原告主張：被告當時或由臺北縣永和市沿永福橋往臺北市方
    向行駛、或沿永福橋邊平面道路往臺北市方向行駛，應注意
    車前狀況、隨時採取必要措施，應注意劃有分向限制線之路
    段不得迴車，且迴車前應暫停並顯示左轉燈光或手勢、看清
    無來往車輛，並應注意行人通過，始得迴轉，又應注意彎道
    、坡路、橋樑不得迴車，被告竟疏未注意而迴轉，致撞及原
    告機車，使原告受有前開傷勢，被告應依民法第191 條之2
    規定負損害賠償責任云云。惟已為被告所否認，並以前揭情
    詞置辯。經查，汽車、機車或其他非依軌道行駛之動力車輛
    ，在使用中加損害於他人者，駕駛人應賠償因此所生之損害
    ，但於防止損害之發生，已盡相當之注意者，不在此限，民
    法第191 條之2 定有明文。本件被告駕駛自用小客車於迴車
    過程中與原告騎乘之機車發生碰撞，原告因而受有身體上之
    損害，已如前述，是本件爭點在於，被告對於防止損害之發
    生是否已盡相當之注意。茲分述如下：
  (一)按設有禁止迴車標誌或劃有分向限制線，禁止超車線、禁止
    變換車道線之路段，不得迴車，道路交通安全規則第106 條
    第2 款定有明文，而本件永福橋車道劃有分向限制線，固屬
    事實，但下橋後接臺北市○○路路口並未設置禁止左轉、禁
    止迴車標誌，有交通事故調查報告表之記載在卷可按（見本
    院92年度交易字第320 號刑事卷第55頁），是被告駕車到達
    平面道路、超越停止線，進入路口後，並非不得迴轉。再觀
    諸前開交通事故調查報告表，原告駕駛自用小客車與被告騎
    乘機車係在臺北市○○路18號前東向西方向平面車道上發生
    碰撞，落土處約在永福橋車道接思源路車道之停止線延伸線
    上，被告車頭朝向西北西、車尾朝東南東方向煞停，亦有現
    場位置照片互可佐證（見本院92年度交易字第320 號刑事卷
    第62頁）。可知被告車輛到達停止線延伸線時，車身幾呈東
    西向，顯已幾近完成迴轉之事實。由此位置判斷，被告車輛
    迴轉弧度之起點應已超越停止線，否則迴轉即將完成、在停
    止線延伸線附近煞停時，難以呈西北、東南走向。故被告辯
    稱：伊駕車自永福橋西向東方向車道行駛下橋到達停止線後
    ，開始向左迴轉進入東向西平面車道等語，與現場狀況並無
    不合，應非虛捏。至原告主張：無論被告當時係自永福橋西
    向東方向車道或沿永福橋邊之西向東平面車道上開始迴轉，
    均有跨越分向限制線之過失行為云云，無非以：被告駕駛之
    喜美1.6 型號自用小客車之最小迴轉半徑為5.1 公尺，被告
    須跨越分向限制線迴轉，兩造碰撞點始可能在落土處云云，
    為其之論據。然查，原告所繪製之模擬現場圖，僅為理論上
    數字之推演，且以被告迴車軌跡為完美弧形為前提，但實際
    上尚有現場路況因素影響，車輛迴轉過程中為停頓、略向左
    或向右閃避其他往來車輛，甚為常見，幾不可能呈完美弧形
    行駛。況永福橋接思源路處車道並非筆直向東，乃略向東南
    東方向彎曲，有臺北市政府工務局養護工程處94年1 月31日
    回函及航測圖在卷可稽（見本院卷第131 至132 頁）。然原
    告所繪模擬現場圖係以車道筆直為基礎，顯有誤差，則其最
    小迴轉半徑與落土處之關係，即非準確。基此，原告以被告
    車輛最小迴轉半徑推論被告必然跨越分向限制線云云，實難
    遽信。此外，現場並無輪胎痕、刮地痕等跡證、亦無目擊證
    人指述可採。從而，綜合上述現場狀況推認，被告行駛車輛
    在超過永福橋下橋停止線之後開始迴轉，具有較高之概然性
    ，堪認為真實，則被告行駛車輛並無違反前開道路交通安全
    規則之規定，自無未盡注意義務之過失可言。
  (二)次按彎道、坡路、狹路、橋樑、隧道、鐵路平交道，不得迴
    車，道路交通安全規則第106 條第1 款固有明文。惟承前所
    述，本件被告所駕駛之自用小客車應係行駛至永福橋下停止
    線後，方開始迴車，則被告車輛已離開永福橋車道進入平面
    車道始迴車，並非在彎道、坡路或橋樑上迴車。此外，亦無
    其他證據足認被告在彎道或坡路上迴車，即不足取。則被告
    並無違反前開禁止規定之過失甚明。
  (三)再按汽車迴車前，應暫停並顯示左轉燈光或手勢，看清無來
    往車輛，並注意行人通過，始得迴轉，且汽車行駛時，駕駛
    人應注意車前狀況，並隨時採取必要之安全措施，道路交通
    安全規則第106 條第5 款、第94條第3 項定有明文。此屬車
    輛迴車時之一般注意義務。惟據本件被告於交通事故談話紀
    錄表陳稱：伊在停止線後暫停，待東向西車道無來車，即打
    左邊方向燈開始迴轉等語（見本院92年度交易字第320 號刑
    事卷第58頁，該談話紀錄表之時間雖記載為91年9 月8 日，
    然按其製作地點為現場，且以一般車禍事件處理程序，該紀
    錄表應在事故發生當場製作，故該日期應係誤載，該紀錄表
    應係於91年8 月9 日事故發生時當場立即製作），是被告於
    事發後第一時間立即表明有暫停、注意來車、顯示方向燈等
    動作，堪以採信。反觀原告嗣後於91年8 月27日交通事故談
    話紀錄表之記載：伊於十幾公尺前看見被告車輛突然迴轉，
    本擬自被告車輛前方通過，但因距離太近，又想從被告車輛
    後方通過，但仍發生碰撞云云（見本院92年度交易字第320
    號刑事卷第59頁），並未指明被告之迴車行為有何違規之處
    。況參諸交通事故調查報告表及現場照片所示（見本院92年
    度交易字第320 號第55、62頁），兩車碰撞落土處在東向西
    平面車道上，而被告汽車已呈西北、東南走向進入東向西平
    面車道。亦即，被告駕駛車輛向左迴車後，已離開西向東方
    向車道，並經過東向西上橋車道，甫進入東向西平面車道時
    ，始與原告機車發生碰撞。基此可推知，被告車輛在西向東
    車道上時，固應注意西向東車道上之後方來車，但當其車輛
    左轉經過東向西車道時，則應注意東向西車道來車，為一般
    行車之常情。蓋信賴原則指行為人在社會生活中，於從事某
    種具有危險性之特定行為時，如無特別情事，在可信賴被害
    者或其他第三人亦會相互配合，謹慎採取適當行動，以避免
    發生危險之適當場合，倘因被害者或其他第三人之不適當行
    動，而發生事故造成損害之結果時，該行為人不負過失責任
    。依此一原則，汽車駕駛人應可信賴參與交通行為之對方，
    亦將同時為必要之注意，相互為遵守交通秩序之適當行為，
    而無考慮對方將會有違反交通規則之不當行為之義務。故汽
    車駕駛人如已遵守交通規則且為必要之注意，縱有死傷結果
    之發生，其行為仍難認有過失可言。本件原告既騎乘機車自
    永福橋西向東方向下橋，何以會在東向西平面車道上與被告
    車輛發生碰撞，本有可議，且被告車輛當時已迴車經過東向
    西上橋車道並擬進入東向西平面車道，本應注意東向西方向
    之行車，而在東向西車道上之西向東方向來車應屬違規之逆
    向行駛，揆諸前開信賴原則之說明，自難課以被告有何注意
    之義務。綜上所述，應認為被告已盡暫停、顯示左轉燈號、
    注意往來車輛之義務，無從以侵權行為相繩。
  (四)綜上，原告主張：被告在彎道、坡路迴車、跨越分向限制線
    、未暫停、顯示燈號、注意往來車輛云云，均不足採信，被
    告辯稱：伊下橋行駛至停止線後暫停、顯示左轉方向燈、注
    意來車始迴車等語，應堪認定。
五、從而，原告依據民法第191 條之2 規定，請求被告賠償其所
    受之財產上損害及精神上損害合計514.270 元，為無理由，
    不應准許。原告之訴既經駁回，其假執行之聲請亦失所附麗
    ，應併予駁回之。
六、至原告雖聲請本院以被告車輛至事發現場履勘該車之最小迴
    轉半徑云云，惟查，車輛迴轉路線非單純數理上之推演，迴
    車軌跡可能因迴車時之路況、車輛往來情形及駕駛習慣而受
    影響，履勘時之路況、車輛往來情形與被告行車當時之路況
    等不盡相同，難以重建被告當時之迴車情形及路線，是無從
    據此證明被告迴車時有無跨越分向限制線之過失行為，原告
    此項證據方法核無調查之必要，附此敘明。
七、據上論結，本件原告之訴為無理由。依民事訴訟法第78條，
    判決如主文。
中　　華　　民　　國　　94　　年　　6 　　月　　17　　日
                  臺灣臺北地方法院民事第一庭
                        審判長法  官  詹文馨
                              法  官  楊絮雲
                              法  官  林晏如
以上正本係照原本作成。
如對本判決上訴，須於判決送達後20日內向本院提出上訴狀。
中　　華　　民　　國　　94　　年　　6 　　月　　17　　日
                          法院書記官  高菁菁
